臺灣臺中地方法院民事判決　九十三年訴字第五八三號
　　原　　　告　甲○○
　　被　　　告　丙○○
　　訴訟代理人　乙○○
右當事人間債務人異議之訴事件，經本院於民國九十三年六月一日言詞辯論終結，判
決如左：
    主      文
本院九十三年度執字第二一七四號給付票款強制執行事件所據之執行名義即本院九十
二年度票字第一七三八三本票裁定，其中如附表編號一之本票部分，不許對原告強制
執行；如附表編號二至七號之本票部分，於被告所有坐落台中縣后里鄉○○○段一三
０─五地號土地，於民國七十九年十一月二十二日設定予台中商業銀行股份有限公司
、權利價值新台幣貳仟柒佰伍拾萬元之本金最高限額抵押權減至新台幣參佰伍拾柒萬
伍仟元或予以塗銷，及上開地號土地查封登記撤銷前，不許對原告強制執行。
原告其餘之訴駁回。
訴訟費用由被告負擔。
    事實及理由
一、原告起訴主張：兩造於民國八十二年八月二十三日訂立買賣契約，由原告以新台
    幣（下同）八百九十五萬元買受被告所有坐落台中縣后里鄉○○○段一三○─五
    地號土地（下稱系爭買賣土地）。契約成立同時，由原告支付三百四十五萬元為
    定金，並充為價金之一部分，餘款五百五十萬元由原告開立同額之商業本票分十
    年償還，即每半年給付被告二十七萬五千元，原告因此簽發含附表所示七紙本票
    （下稱系爭本票）在內，面額各為二十七萬五千元之本票共二十紙交付被告，嗣
    經原告陸續繳納餘款予被告，尚餘三百五十七萬五千元未付。惟被告於出售系爭
    買賣土地前，曾以該土地設定最高限額抵押權二百八十萬元予台中商業銀行股份
    有限公司（以下簡稱台中商銀），實貸款二百五十萬元，因系爭買賣土地屬農牧
    用地而未能立即移轉登記予原告，故買賣契約簽立後，土地登記名義人仍為被告
    。詎被告於八十三年三、四月間以欺騙手段自原告處取回土地所有權狀，並於八
    十三年四月十九日將前開土地及同段一三０─三地號土地共同設定本金最高限額
    抵押權二千七百五十萬元予台中商銀，貸得一千三百五十萬元，且自八十七年十
    一月起即無力再繳納貸款利息，原告因恐台中商銀實行抵押權，致系爭買賣土地
    有被銀行查封拍賣之虞，即依民法第三百六十八條第一項規定拒絕給付餘款予被
    告，嗣被告以原告未依約給付價款，經催告後仍未給付，業已解除契約為由，訴
    請原告交還土地，業經臺灣高等法院臺中分院以八十九度上易字第三六七號判決
    原告得拒付尾款而駁回被告之訴確定。系爭本票既為買賣價金之給付，因被告於
    系爭買賣土地上設定之高額抵押權迄今仍未解決，已遭台中商銀查封執行在案。
    原告自有正當理由行使價金支付拒絕權，於被告將系爭買賣土地移轉所有權之障
    礙排除前，自得拒絕票款之給付。惟被告持系爭七紙本票聲請准予強制執行，經
    本院以九十二年度票字第一七三八三號裁定准予強制執行，被告並以該裁定為執
    行名義聲請對被告強制執行，現由本院民事執行處以九十三年度執梅字第二一七
    四號執行事件對原告之不動產進行查封拍賣中；另附表編號一之本票，到期日為
    八十九年六月三十日，而被告於九十二年十月始聲請本票裁定，顯已逾三年之時
    效，原告自得拒絕給付，爰依強制執行法第十四條之規定提起本訴。聲明：(一)本
    院九十三年度執梅字第二一七四號給付票款強制執行事件所據之執行名義（本院
    九十二年度票字第一七三八三號民事裁定）對原告不得執行。(二)本院九十三年度
    執梅字第二一七四號給付票款強制執行事件所為之強制執行程序應予撤銷。
二、被告則以：本件原告前向本院訴請確認系爭本票債權不存在，業經本院沙鹿簡易
    庭以九十三年度沙簡字第六二號判決原告之訴駁回確定，是本件票據債權存在，
    原告之主張顯無理由。另如附表所示之本票均載明免除作成拒絕證書，被告於八
    十九年六月三十日到期後，即馬上向原告請求給付票款，原告則以系爭土地遭查
    封拍賣而拒不付款，原告就被告未提示之事實負有舉證責任等語，資為抗辯。並
    聲明：原告之訴駁回。
三、兩造不爭執之事實：
（一）兩造前於八十二年八月二十三日訂立土地買賣契約，由原告以八百九十五萬元
      買受被告所有坐落台中縣后里鄉○○○段一三○─五地號土地。原告於契約成
      立時支付三百四十五萬元為定金，餘款五百五十萬元由原告開立含系爭七紙本
      票在內之本票共二十張交付被告，嗣原告陸續繳納餘款予被告，尚餘三百五十
      七萬元五千元未繳。
（二）因原告拒絕繳交餘款，被告前以原告未依約繳款，經催告仍不履行為由解除系
      爭買賣契約，訴請原告交還系爭買賣土地，嗣經臺灣高等法院臺中分院以八十
      九年度上易字第三六七號判決駁回被告之訴確定。
（三）被告持有如附表所示之本票七紙，於九十二年九月二十四日向本院聲請准予強
      制執行，經本院以九十二年度票字第一七三八三號裁定准許強制執行；被告以
      該本票裁定為執行名義聲請對被告強制執行，經本院民事執行處以九十三年度
      執梅字第二一七四號強制執行事件，就原告所有之不動產進行查封拍賣中。
（四）因被告向台中商銀借貸之款項未能依約償還，系爭買賣土地，現為台中商銀聲
      請查封中，其上於七十九年十一月二十二日設定予台中商限之本金最高限額抵
      押權二千七百五十萬元，亦尚未塗銷。
三、法院之判斷
（一）按執行名義成立後，如有消滅或妨礙債權人請求之事由發生，債務人得於強制
      執行程序終結前，向執行法院對債權人提起異議之訴；執行名義無確定判決同
      一之效力者，於執行名義成立前，如有債權不成立或消滅或妨礙債權人請求之
      事由發生，債務人亦得於強制執行程序終結前提起異議之訴，強制執行法第十
      四條第一項、第二項定有明文。本件被告以本院九十二年票字第一七三八三裁
      定為執行名義對被告聲請強制執行，現由本院民事執行處以九十三年度執梅字
      第二一七四號強制執行事件，就原告所有之不動產進行查封拍賣中，此業據本
      院調閱上開執行事件卷宗查核無訛。則本件應審酌者，乃本件有無原告主張：
      原告得依民法第三百六十八條第一項之規定拒絕給付價金，被告尚不得請求
      原告給付系爭本票票款，及如附表編號一之本票業已罹於時效而消滅之妨礙
      債權人請求事由存在？
（二）就附表編號一之本票是否罹於時效部分：
      按票據上之權利，對於本票發票人，自到期日起算，三年間不行使，因時效而
      消滅，票據法第二十二條第一項定有明文。經查附表編號一之本票到期日為八
      十九年六月三十日，是至九十二年六月三十日對於本票發票人之票據權利即因
      時效而消滅，被告遲至九十二年九月二十四日始向本院聲請裁定准予強制執行
      ，此業經本院調閱本院九十二年度票字第一七三八三號本票裁定卷宗查核明確
      ，顯已逾三年之時效，則原告據此即取得拒絕給付之抗辯權。雖被告辯稱其前
      曾多次向原告請求給付票款，惟此為原告否認，被告就此亦未能舉證以實其說
      ，本院自無從採信。是本件系爭強制執行事件（本院九十三年度執字第二一七
      四號）所據以執行之本票准予強制執行之執行名義，其中編號一之本票之請求
      權既罹於時效，自有妨礙債權人請求之事由，就此部分，原告以時效消滅為由
      提起異議之訴，自屬有據。
（三）就原告主張被告尚不得持系爭本票請求付款，本件執行名義有妨礙債權人請求
      之事由存在部分：
      按確定判決之既判力，固以訴訟標的經表現於主文判斷之事項為限，判決理由
      並無既判力。但法院於判決理由中，就訴訟標的以外當事人主張之重要爭點，
      本於當事人辯論之結果，已為判斷時，其對此重要爭點所為之判斷，除有顯然
      違背法令之情形，或當事人已提出新訴訟資料，足以推翻原判斷之情形外，應
      解為在同一當事人就該重要爭點所提起之訴訟中，法院及當事人就該已經法院
      判斷之重要爭點法律關係，皆不得任作相反之判斷或主張，始符民事訴訟上之
      誠信原則（最高法院七十三年度台上字第四０六二號、八十八年度台上字第五
      五七、第二二三０號判決意旨參照）。查被告前訴請原告交還土地等之事件，
      起訴主張之事實為其出售系爭買賣土地予原告，業將土地交付原告使用，其上
      並搭建有房屋由原告使用，惟原告並未依約給付價款，經被告定期催告後，原
      告仍未給付，爰解除契約，請求原告交還系爭土地及遷讓交還房屋，而原告則
      以被告於交付系爭買賣土地予原告後，復以欺騙手段自原告處取回系爭土地所
      有權狀，並於八十三年四月十七日將系爭土地及同段一三０─三地號土地設定
      本金最高限額抵押權二千七百五十萬元予台中商銀，貸得一千三百五十萬元，
      嗣經原告向台中商銀查證結果，被告並未依約繳納貸款利息，原告恐台中商銀
      行使抵押權之結果，致系爭土地有被查封拍賣之虞，因而行使價金支付拒絕權
      ，而未使系爭支票兌現等情置辯，是前開事件就原告有無行使價金支付拒絕權
      之正當理由，即為該事件之最重要爭點，兩造並就此項爭點依各自之主張分別
      提出相關資料，已為實質且充分之辯論，而台灣高等法院八十九年度上易字第
      三六七號民事確定判決，亦就前開之重要爭點即被告是否有權行使價金支付拒
      絕權為明確之判斷，並認定原告主張其於系爭買賣土地上設定之最高限額抵押
      權未減至原告未付款部分，及系爭買賣土地為台中商銀聲請法院查封未撤銷前
      ，原告有權拒絕給付價金，且詳細說明認定之理由，有上開民事判決在卷可稽
      。本件原告提起債務人異議之訴，與前開事件之訴訟標的雖不相同，惟其最重
      要爭點均在被告是否有權行使價金支付拒絕權，且當事人相同，而被告並未就
      前開民事判決有關原告有權行使價金支付拒絕權之重要爭點判斷具體表明有顯
      然違背法令之情形，復未提出足以推翻前開判決原判斷之新訴訟資料，則參諸
      前述，就本件同一重要爭點提起之訴訟中，本院及當事人就前開已經法院判斷
      之重要爭點法律關係，自皆不得任作相反之判斷或主張，以符合民事訴訟上之
      誠信原則。又於上開高等法院判決後，系爭買賣土地上設定予台中商銀之本金
      最高限額抵押權二千七百五十萬元迄今仍未塗銷，且系爭買賣土地目前仍為查
      封登記中，此為兩造所不爭執之事實，並有原告提出之土地登記簿謄本在卷可
      稽，是原告於前開訴訟中主張之權利瑕疵危險仍存在，從而，原告本於前開台
      灣高等法院台中分院八十八年度上易字第三六七號民事確定判決所為之判斷，
      主張系爭本票係買賣價款之給付，其於被告將系爭土地所存在之權利瑕疵危險
      除去前，得拒絕給付價款（即票款）等情，自屬有據。
（四）又被告固以原告前向本院沙鹿簡易庭提起確認系爭本票債權不存在之訴，業經
      本院沙鹿簡易庭以九十三年度沙簡字第六十二號判決駁回確定在案，故本件原
      告之訴顯無理由云云置辯。然按債權存在與否，與債權得否行使，乃屬兩事，
      如債務人有拒絕給付之抗辯權，此時債權仍然存在，僅係債務人得以之對抗債
      權人而拒絕給付，是本院沙鹿簡易庭以九十三年度沙簡字第六十二號判決駁回
      原告確認系爭本票債權不存在之訴，並無礙於本件原告主張系爭執行名義有妨
      礙債權人請求之事由發生而為本訴之請求，是被告前開所辯，顯無理由，即無
      足採。
（五）綜上，系爭附表編號一之本票之票據上權利已因時效而消滅，原告據以提起債
      務人異議之訴，請求執行名義此部分宣告不許為強制執行，為有理由，應予准
      許。至執行名義之其餘部分（即編號二至七之本票），原告聲明雖亦請求宣告
      不許為強制執行，惟其所據之理由乃引用台灣高等法院台中分院八十八年度上
      易字第三六七號民事確定判決所為之判斷，主張系爭本票票款在被告將系爭買
      賣土地所存在之權利瑕疵危險除去前，得拒絕給付，而經本院行使闡明權後，
      原告明確表示此部分係指在前開土地買賣之障礙排除前，被告不得就執行名義
      為執行（見本院九十三年六月一日言詞辯論筆錄），復參酌前開臺灣高等法院
      臺中分院八十八年度上易字第三六七號民事判決之判決意旨，則此部分應宣告
      於系爭買賣土地上設定予台中商銀之本金最高限額抵押權二千七百五十萬元未
      減至三百五十七萬五千元或予以塗銷，及查封登記未撤銷前，該執行名義即本
      院九十二年度票字第一七三八三號本票裁定，不許對原告強制執行。又債務人
      異議之訴，係以排除執行名義之執行力為目的，故提起此訴之原告須請求判決
      宣告不許就執行名義為強制執行，始能達其目的（最高法院七十二年台上字第
      六七七號判決意旨參照），至於已為執行程序之撤銷，則為宣告不許強制執行
      之當然效果，無須請求判決，是原告請求撤銷強制執行程序，並無實益，應予
      駁回。
四、本件事實已臻明確，兩造其餘攻擊防禦方法，均與本案判決結果不生影響，爰不
    予逐一論述，併此敘明。
五、據上論結，本件原告之訴為一部有理由，一部無理由，依民事訴訟法第七十九條
    ，判決如主文。
中　　　華　　　民　　　國　　九十三　　年　　　六　　　月　　　十八　　日
                                    臺灣臺中地方法院民事第二庭
~B法　　　官　吳幸芬
右為正本係照原本作成
如對本裁定抗告須於裁定送達後十日內向本院提出抗告狀
中　　　華　　　民　　　國　　九十三　　年　　　六　　　月　十八　　　日
~B法院書記官
